臺灣高等法院刑事判決　　　　　　　　96年度上訴字第1724號
上　訴　人　臺灣板橋地方法院檢察署檢察官
被　　　告　甲○○
選任辯護人　沈濟民律師
被　　　告　乙○
　　　　　　丙○○
共　　　同
指定辯護人　義務辯護人　黃柏彰律師
上列上訴人因被告等違反貪污治罪條例等案件，不服臺灣板橋地
方法院95年度訴字第2329號，中華民國96年3月6日第一審判決（
起訴案號：臺灣板橋地方法院檢察署95年度偵字第518號），提
起上訴，本院判決如下：
    主  文
上訴駁回。
    理  由
一、公訴意旨略以：
  (一)被告甲○○係臺北縣土城市消防隊清水消防分隊（下稱清水
    消防分隊）隊員，負責查報轄區內建物之消防設施安檢及辦
    理聯繫義勇消防分隊有關轉報公文事宜暨清水消防分隊之總
    務等工作，係依據法令從事公務之人員。被告乙○係土城市
    清水義勇消防分隊（下稱清水義消分隊）分隊長，負責綜理
    清水義消分隊之各項業務。被告丙○○係清水義消分隊助理
    幹事，負責該分隊經費收支、開銷及記帳等相關事務。
  (二)緣於民國89年9月間，李金鏢及其配偶李麗蕉在臺北縣土城
    市○○路473號開設「玖玖育樂用品社」，經營運動器材之
    批發及買賣業務（該社嗣於90年12月27日辦理歇業並撤銷登
    記），李金鏢夫婦另於臺北縣土城市○○路364之1號開設「
    99撞球場、99網咖」店，惟因該處為一違建之鐵皮屋，無法
    依規定申請水電，李金鏢乃由前開玖玖育樂用品社，擅自埋
    設管線至「99撞球場、99網咖」店內使用。該店除未請領建
    物使用執照及營業執照外，消防設施亦極簡陋，為一嚴重違
    反營業規定之違建處所，90年至91年間曾多次因違反消防法
    規，遭土城市清水消防分隊開立「消防安檢不合規定限期改
    善通知單」（即所謂勸導單），惟因長久以來李金鏢以各種
    方式籠絡被告甲○○，與其建立不錯之關係，致該處所仍可
    照常營業。
  (三)被告甲○○除負責轄區包括「99撞球場、99網咖」等店之消
    防安檢查報工作外，亦負責有關清水義消分隊遴選消防顧問
    後轉報臺北縣政府消防局（下稱消防局）之送審業務，明知
    消防顧問之聘僱，必須經過清水義消分隊正式提報名單予清
    水消防分隊，並備文呈報消防局審查核准後，始可辦理委聘
    ，嗣再由消防局局長頒發顧問證書，且無收取顧問費之規定
    ，竟基於藉勢勒索財物之犯意，利用其擔任消防管區職務上
    之權勢，於93年6月間以李金鏢違規營業之「99撞球場、99
    網咖」店消防設施安檢不合格，藉此向李金鏢表示只要繳交
    新臺幣（下同）3萬元擔任清水義消分隊之顧問，即可免被
    取締，否則就要找其麻煩等語，使李金鏢為免被被告甲○○
    找麻煩，不得不同意擔任清水義消分隊之顧問。李金鏢同意
    擔任清水義消分隊之顧問後，被告甲○○即告知當時不知李
    金鏢之同意擔任清水義消分隊顧問並答允繳交3萬元顧問費
    係因其藉勢勒索而來之被告乙○及丙○○，並將李金鏢之基
    本資料交給被告乙○及丙○○，渠等3人均明知李金鏢雖答
    允擔任清水義消分隊之顧問，但尚未呈報消防局核准，並不
    能辦理委聘程序，且亦未得到消防局局長顏振嘉之同意，惟
    渠等為儘速取得李金鏢之顧問費竟基於共同之犯意聯絡，由
    被告丙○○於渠開設之「三玄佛具行」以被告甲○○交付之
    資料自行刻製受贈者為「99娛樂用品社，李顧問金標先生」
    ，上載「熱心公益」四字，並署名「臺北縣政府消防局局長
    顏振嘉及清水義勇消防分隊分隊長乙○敬贈」之匾額一付，
    由被告乙○及丙○○2人於93年6月某日送往該店致贈被害人
    李金鏢，足生損害於消防局核准委聘義消顧問之正確性及局
    長顏振嘉。前開匾額送達後，被告甲○○即於93年7月14日
    向李金鏢表示，已先行代墊3萬元顧問費，要求李金鏢儘速
    歸還墊款，惟因當時李金鏢身上僅有1萬元現金，不足2萬元
    部分，甲○○即向李金鏢表示可以提供其所有之大眾商業銀
    行信用卡供李金鏢預借現金。惟李金鏢預借2萬元連同現金
    1萬元交付予被告甲○○後，被告甲○○並未立即交付被告
    乙○或丙○○，遲至同年8月底左右才將3萬元交付予被告丙
    ○○做不明之支用，且未記載入該消防分隊之帳冊內。嗣李
    金鏢因遲未收到顧問聘書，多次向被告甲○○催討未果，至
    93年9月8日下午，被告甲○○見事情已無法掩飾，始由被告
    丙○○將3萬元返還李金鏢，以求息事寧人暨掩飾犯行。因
    而認被告甲○○涉犯貪污治罪條例第4條第1項第2款之藉勢
    勒索財物罪及刑法第216條、第210條之偽造私文書罪嫌、被
    告乙○及丙○○涉犯刑法第216條、第210條之偽造私文書罪
    嫌云云。
二、按犯罪事實應依證據認定之，無證據不得認定其犯罪事實；
    又不能證明被告犯罪者，即應諭知無罪之判決，刑事訴訟法
    第154條第2項、第301條第1項分別定有明文。又按刑事訴訟
    上證明之資料，無論其為直接或間接證據，均須達於通常一
    般之人均不致有所懷疑，而得確信其為真實之程度，始得據
    為有罪之認定，若其關於被告是否犯罪之證明未能達此程度
    ，而有合理懷疑之存在，致使無從形成有罪之確信，根據「
    罪證有疑，利於被告」之證據法則，即不得遽為不利被告之
    認定；其以情況證據（即間接證據）斷罪時，尤須基於該證
    據在直接關係上所可證明之他項情況事實，本乎推理作用足
    以確證被告有罪，方為合法，不得徒憑主觀上之推想，將一
    般經驗上有利被告之其他合理情況逕予排除，最高法院76年
    臺上字第4986號、32年度上字67號判例意旨可資參照。另按
    所謂藉勢勒索財物，係指行為人利用權勢權力，以強迫或恫
    嚇之方法，向人逼勒財物，致使被害人畏怖生懼而交付財物
    ，始克相當，亦有最高法院92年度臺上字第6035號判決意旨
    可參。
三、本件公訴人認被告3人涉有上開罪嫌，係以上揭事實，業據
    證人李金鏢於法務部調查局北部地區機動工作組（下稱北機
    組）詢問及偵訊、證人顏振嘉於偵訊、證人吳應魁於北機組
    詢問及偵訊陳述明確，且有被告甲○○、乙○及丙○○於北
    機組詢問及偵訊時之供述，及消防安檢（複）查不合格定期
    改善通知單影本3份、消防安檢紀錄4頁暨「99撞球場、99網
    咖」店照片3張、消防顧問遴聘作業規定1份、92年至94年清
    水義消分隊顧問名冊1份、清水消防分隊提報消防顧問名單
    至消防局有關作業暨函覆公文14頁、清水義消分隊93年財務
    收支影本1冊、被告甲○○之大眾商業銀行信用卡預借現金2
    萬元之帳單及李金鏢郵政劃撥轉帳繳款紀錄各乙份、「99撞
    球場、99網咖」店內李金鏢獲贈之消防顧問匾額照片1張、
    被告甲○○與李金鏢之對話錄音光碟及譯文等為據。
四、訊據被告甲○○等3人固坦承李金鏢欲加入清水義消分隊，
    並由被告甲○○代墊顧問費3萬元予被告乙○及丙○○，且
    被告甲○○將李金鏢之資料交予被告乙○及丙○○，被告丙
    ○○依照被告乙○之指示製作落款署名臺北縣政府消防局局
    長顏振嘉之匾額一付予李金鏢收執，嗣經李金鏢索取返還前
    開顧問費3萬元後，由被告丙○○將該3萬元返還予李金鏢之
    事實，惟均堅決否認有上揭犯行，辯稱：
  (一)被告甲○○：
  1.於91年10月前，被告甲○○曾至上開撞球場網咖實施消防安
    檢，只有2次不合格，即未依規定遴用消防防火管理人及未
    依規定委託消防專業技術人員或專業檢修機構檢修，91年10
    月22日起至93年6月間，該店並無任何消防安檢不合格紀錄
    ，如何能據此恫嚇李金鏢。
  2.李金鏢主動找被告甲○○表示其要擔任清水義消分隊之顧問
    ，被告甲○○才將其介紹給被告乙○認識。李金鏢收到匾額
    後，基於人情及李金鏢是被告甲○○介紹的，被告丙○○有
    託被告甲○○向李金鏢代收顧問費3萬元，但李金鏢當時沒
    這麼多錢，所以被告甲○○幫李金鏢先行代墊3萬元給丙○
    ○。被告甲○○雖曾以信用卡預借現金2萬元借給李金鏢，
    但李金鏢是為了償還其他債務，與顧問費無關，且李金鏢只
    繳7月份信用卡帳單最低金額1050元。被告甲○○將該預借
    現金還清後，因與李金鏢鬧得不愉快，李金鏢要求退該顧問
    費3萬元，但被告甲○○已交給清水義消分隊，才由被告丙
    ○○拿3萬元給被告甲○○，由被告甲○○轉交給李金鏢後
    ，李金鏢才將前揭借款2萬元返還被告甲○○。
  3.被告丙○○、乙○因要製作匾額給李金鏢，才問被告甲○○
    有關李金鏢之姓名、店名資料，但被告甲○○對於後續匾額
    之製作內容及致贈之情形均不清楚。
  (二)被告乙○及丙○○：
  1.於90年間，在消防局會議室開消防協會會議後，被告乙○跟
    前任義消分隊長羅榮儀曾請示消防局局長顏振嘉有關清水義
    消分隊製作匾額要以消防局局長名字落款致贈給顧問乙事，
    他有點頭表示同意，故從前任隊長開始就以局長名義落款製
    作匾額致贈給顧問以資答謝，且只要同意擔任顧問，清水義
    消分隊會先製作匾額致贈，不待正式委聘程序完成。
  2.被告丙○○係清水義消分隊助理幹事，且本身經營佛具行，
    有雕刻匾額之業務，其依照清水義消分隊分隊長乙○之指示
    而製作本案匾額。
  3.被告乙○及丙○○於該匾額上落款「臺北縣政府消防局局長
    顏振嘉」，既經證人顏振嘉同意，參酌最高法院47年度臺上
    字第226號判例意旨，即不能謂無製作權。況匾額上之顏振
    嘉落款並非署押，匾額並非證明法律上或社會生活上之重要
    事項即不具刑法上文書之意思性，故該匾額非私文書或準私
    文書。
五、經查：
  (一)被告甲○○涉嫌藉勢勒索財物部分：
  1.證人李金鏢於北機組詢問、偵訊時均證述：伊經營之「99撞
    球場、99網咖」是違建，無法申請水電，伊就從青雲路473
    號「玖玖育樂用品社」拉水電過來營業，開業至今未被開立
    紅單，被告甲○○沒有開過這2家店罰單，被告甲○○說只
    要伊配合，他就不開單。但93年6月間，被告甲○○說需要
    錢，要伊出資顧問費3萬元，若不出資，要找伊麻煩，伊在
    他威脅下不得不交付3萬元現金給他，但當時伊及太太身上
    只有1萬元現金，被告甲○○說2萬元借給伊，並以信用卡預
    借現金2萬元給伊，嗣於93年9月8日下午4、5點左右，伊到
    清水消防分隊，當著他小隊長的面還甲○○2萬元（詳見北
    機組卷第10頁至第15頁、偵卷第11至12頁、第35至36頁）。
  2.然徵諸卷附之消防安檢 (複)查不合格定期改善通知單影本
    3份及消防安檢紀錄、消防局95年11月15日北消預字第
    0950030229號函暨「玖玖育樂用品社」、「99撞球場、99網
    咖」歷年消防安全檢查紀錄所示（詳見北機組卷第50頁、第
    96至102頁及原審卷第73至88頁），可知：
    90年2月27日，被告甲○○至「99撞球場」消防查察之情
      形為「已檢修」（詳見北機組卷第100頁）。
    91年1月29日，被告甲○○至「99撞球場」消防查察之情
      形為「一、防火宣導並督促辦理自衛消防編組。二、消防
      設備符合規定。」（詳見北機組卷第99頁）。
    91年4月8日，清水消防分隊隊員黃文風對於設在臺北縣土
      城市○○路473號之「玖玖育樂用品社」，因其未依規定
      委託消防專業技術人員或專業檢修機構檢修，而開立消防
      安全檢（複）查不合規定限期改善通知單，嗣於同年5月
      7日複查合格（詳見北機組卷第97頁）。
    91年6月12日，被告甲○○至「99撞球場」消防查察情形
      為「複檢完成，消防設備合格」（詳見北機組卷第101頁
      ）。
    91年10月20日，被告甲○○及清水消防分隊隊員韓文堯、
      張叢安對於設在臺北縣土城市○○路364號之「99網路企
      業社」，因其未遴用消防管理人，而開立消防安全檢（複
      ）查不合規定限期改善通知單，並訂於92年1月21日複查
      （詳見北機組卷第96頁、第102頁、原審卷第75頁）。
    91年10月22日，被告甲○○至「99撞球場」消防查察情形
      為「消防設備部分：滅火器符合規定」（詳見北機組卷第
      102頁）。
    92年3月12日，清水消防分隊隊員蘇愷偉、韓文堯對於設
      在臺北縣土城市○○路364之1號之「玖玖育樂用品社」，
      因其未依規定製作消防防護計劃書，而開立消防安全檢（
      複）查不合規定限期改善單，並於92年5月2日複查合格（
      詳見原審卷第75、78頁）。
    92年12月18日，清水消防分隊隊員張叢安、韓文堯對於設
      在臺北縣土城市○○路364之1號之「99撞球場」，因未依
      規定委託消防專業技術人員或專業檢修機構檢修，而開立
      消防安全檢（複）查不合規定限期改善通知單，並訂於
      93年1月18日複查（原審卷第75、77頁）。
    93年11月8日，清水消防分隊隊員黃文風對於設在臺北縣
      土城市○○路364之1號之「玖玖育樂用品社」，因其未依
      消防防護計劃實施自衛消防編組訓練，而開立消防安全檢
      （複）查不合規定限期改善通知單，並於同年12月8日複
      查不合格（詳見北機組卷第98頁、原審卷第75、79頁）。
    93年12月9日，清水消防分隊隊員黃文風對於設在臺北縣
      土城市○○路364之1號之「99撞球場」、「玖玖育樂用品
      社」，因其未依消防防護計劃實施自衛消防編組訓練，而
      開立消防安全檢（複）查限期改善通知單，並訂於94年1
      月9日複查（詳見原審卷第75、80頁）。
  3.綜上消防查察紀錄，證人李金鏢開設在臺北縣土城市○○路
    364之號之「99撞球場」、「99網路企業號」及在臺北縣土
    城市○○路473號之「玖玖育樂用品社」自90年2月27日起至
    91年10月22日止，共有6次係由被告甲○○消防查察，其中4
    次均符合規定，另有2次由被告甲○○開立消防安全檢（複
    ）查限期改善通知單，嗣均複檢合格；另自91年10月23日起
    至93年7月案發時，則有2次係由被告甲○○以外之消防隊隊
    員開單勸導，嗣並經複檢合格，顯見證人李金鏢所經營之上
    開店面確有接受清水消防隊隊員檢修、防火宣導及消防安全
    檢查多次，並經開單勸導多次之事實。且參酌前開消防局函
    文暨被告甲○○於清水消防分隊服務期間所承辦之業務及服
    務區說明可知（見原審卷第73、74頁），被告甲○○自89年
    10月起承辦防火宣導業務，92年10月份起承辦義消業務暨總
    務，防火宣導業務交接予何簪晉，93年3月份起總務交接予
    黃致凱，是以被告甲○○自92年10月即未再承辦防火宣導業
    務，且自91年10月22日即未至證人李金鏢所經營之上開店面
    為消防查察，於此前提下，被告甲○○如何以其名義假藉開
    單為由來恫嚇李金鏢？故證人李金鏢前開證述：被告甲○○
    未開過上開店面罰單，他說只要伊配合，就不開單云云，與
    事實有違。
  4.依義勇消防組織訓練演習服勤辦法第5條4項第4款之規定（
    見北機組卷第104頁），就清水義消分隊顧問之遴聘，係由
    該分隊遴選，報請清水消防分隊核轉消防局核聘，且該顧問
    1期3年，於該期任期將屆滿前，再將該期間內加入擔任顧問
    之名冊統一陳報予清水消防分隊核轉消防局核聘，對於有意
    願加入清水義勇分隊者，清水義消分隊分隊長依慣例會向其
    收取顧問費3萬元，以供該義消分隊支用等情，業據被告乙
    ○及丙○○供承明確，且據證人即前任清水義勇消防分隊分
    隊長羅榮儀於原審證述屬實（詳見原審卷第113至117頁），
    並有清水義消分隊93年財務收支表在卷可參（見北機組卷第
    122至137頁）。是清水消防分隊確有向欲擔任顧問者收取顧
    問費3萬元之慣例一節，堪認屬實。而被告甲○○於93年8月
    底代證人李金鏢墊付上開顧問費3萬元交予被告丙○○，且
    於同年9月8日晚上7時30分許，經李金鏢向被告甲○○表示
    其不加入清水義消分隊，要求返還該顧問費3萬元後，同日
    由被告丙○○將該筆3萬元交予被告甲○○，再由被告甲○
    ○返還予證人李金鏢乙節，亦據被告甲○○供承在卷，核與
    被告丙○○供述及證人李金鏢、羅榮儀證述之情節相符（見
    北機組卷第10至15頁、原審卷第116頁），並有該日錄音譯
    文乙份附卷可稽（詳見北機組卷第16至18頁），是被告甲○
    ○確將證人李金鏢依照前開慣例所繳交顧問費3萬元交予被
    告丙○○收執無訛，被告甲○○當無圖利私人之不法意圖（
    最高法院32年永上字第383號判例參照）。倘被告甲○○急
    需用錢而為本件藉勢勒索財物，何以被告甲○○先代墊顧問
    費3萬元予清水義勇分隊？此顯悖於常情。
  5.再者，被告甲○○於93年7月14日，以其所有之大眾商業銀
    行信用卡預借現金2萬元予證人李金鏢，並由證人李金鏢於
    同年8月9日，至郵局以郵政劃撥方式代被告甲○○繳交該筆
    預借現金於同年7月份帳單最低應繳額1050元之事實，業據
    被告甲○○供述明確，核與證人李金鏢證述情節相符，並有
    該郵政劃撥儲金存款收據及信用卡帳單各乙紙在卷可憑（詳
    見北機組卷第138頁）。然依證人李金鏢於北機組詢問時證
    述：被告甲○○向伊索取3萬元顧問費，伊錢不夠，由被告
    甲○○以信用卡預借現金2萬元給伊云云，及被告甲○○供
    稱：該預借現金2萬元與上開顧問費無關，係借予李金鏢償
    還其他債務，而於9月份信用卡帳單寄來後，伊才跟他要2萬
    元等語，並參酌前開錄音譯文所示，顯見渠等對於該信用卡
    預借現金2萬究係支付顧問費或償還其他借款乙事，容有爭
    執，惟衡情茍係被告甲○○藉機向證人李金鏢勒索，何以被
    告甲○○尚須以信用卡預借現金之方式借李金鏢支付該顧問
    費？此亦與常情有違。
  6.公訴人認被告甲○○有對證人李金鏢藉勢勒索之犯行，無非
    以證人李金鏢之證述為其主要論據，然證人李金鏢之前揭證
    述與事實有違，且不合於常情，尚難僅憑證人李金鏢上揭有
    瑕疵之證詞遽認被告甲○○有上開犯行，此外復查無其他積
    極證據足認被告甲○○有上開犯行，應認不能證明被告甲○
    ○此部分犯罪。
  (二)被告3人行使偽造私文書部分：
  1.依證人羅榮儀於原審證稱：清水義消分隊依照慣例，在陳報
    顧問名單予清水消防分隊前，清水義消分隊分隊長會指示該
    分隊助理幹事即被告丙○○製作「熱心公益」或「熱心消防
    」等字樣，以臺北縣政府警察局消防隊隊長或臺北縣政府消
    防局局長之名字及清水義消分隊分隊長名字落款之匾額，以
    資贈送予答允擔任顧問之人等語（見原審卷第114至117頁）
    。佐以清水義消分隊於89年11月某日致贈題字「熱心消防」
    、落款人為「臺北縣消防局局長顏振嘉」及「清水義勇消防
    分隊分隊長羅榮儀暨全體同仁」敬贈等語之匾額一付予廖枝
    明，惟迨至92年12月31日，廖枝明始經核准同意聘任生效擔
    任清水義消分隊顧問，以及於93年2月5日，清水義消分隊致
    贈前開匾額一付予劉錦洲，迨至94年5月4日，劉錦洲始經消
    防局核准同意聘任生效擔任清水義消分隊顧問等情，有交法
    務部94年5月31日名冊、92年12月15日清水義消分隊陳報之
    新任顧問名冊各乙份及該匾額照片1張、消防局第二大隊94
    年4月29日陳報單及93年2月份清水義消分隊財務收支帳冊影
    本各乙份附卷可憑（詳見詳見北機卷第105至106、115至117
    、119至110頁、第127頁及原審卷第67頁）。是被告乙○及
    丙○○所辯：欲加入擔任顧問之人，於未經消防局核備前，
    依照慣例清水義消分隊會先行製作匾額致贈該人，以資答謝
    等語，堪予採信。
  2.又證人羅榮儀於擔任清水義消分隊分隊長時，曾於臺北縣義
    勇消防協會舉辦之某會議，私下口頭詢問消防局局長顏振嘉
    是否同意以其名義落款於匾額上致贈予顧問時，證人顏振嘉
    表示同意，斯時被告乙○亦陪同在旁，證人羅榮儀並有將顏
    振嘉同意乙事告知被告丙○○等情，業據被告乙○供述綦詳
    ，核與證人羅榮儀及顏振嘉於原審證述情節相符（詳見原審
    卷第114至115、119至120頁）。參酌證人羅榮儀證述：伊問
    顏振嘉時，沒有說是在顧問加入時就發或等消防局核備後發
    ，伊只說要送匾額給顧問，要以伊及你的名字發匾額等語（
    詳見原審卷第115頁），證人顏振嘉亦證述：羅榮儀問伊落
    款乙事時，伊有同意，但前提是已經正式顧問才可以，可是
    伊沒有說正式2字，伊認為是正式顧問才可以落款，但羅榮
    儀問伊時，沒有特別表示是在民眾加入顧問後、消防局核准
    前致贈匾額，伊以為他說發匾額的時間是正式顧問等語（詳
    見原審卷第119頁、第121頁），堪認羅榮儀於徵詢顏振嘉是
    否同意以其名義落款於致贈清水義消分隊顧問之匾額時，顏
    振嘉對於致贈匾額之時間點未明確表明，從而，羅榮儀、乙
    ○認顏振嘉業已同意以其名義落款致贈匾額予加入擔任顧問
    而尚未經消防局核備之人，始依循前開慣例，由乙○指示被
    告丙○○製作匾額，足認被告乙○及丙○○主觀上並無以偽
    作真之犯意，均與行使偽造文書罪之構成要件不符。
  3.被告甲○○將李金鏢之名字、「玖玖育樂用品社」等資料交
    予被告丙○○，以供其製作本案匾額乙節，業據被告甲○○
    坦承在卷，核與同案被告乙○、丙○○之供述相符，惟被告
    甲○○雖提供李金鏢之資料予被告乙○、丙○○，供製作匾
    額之用，然被告甲○○對於該匾額內容有以消防局局長顏振
    嘉名義落款乙事並不知悉，業據被告甲○○供述：伊不清楚
    匾額製作內容及致贈之事情等語（詳見原審卷第36頁），並
    據被告乙○供承：製作匾額答謝的事情，與被告甲○○無關
    等語屬實（詳見原審卷第37頁），被告甲○○既然對匾額之
    內容並不知悉，又無其他證據足資認定被告甲○○對於被告
    乙○、丙○○以消防局局長顏振嘉名義落款致贈匾額乙事有
    何犯意聯絡，況且被告乙○、丙○○亦無偽造私文書之主觀
    上犯意，已如前述，故殊難逕予認被告甲○○涉有上開行使
    偽造文書之犯行。
六、綜上所述，本院依上開證據尚不足以證明被告甲○○、乙○
    及丙○○確有公訴人所指之犯行，此外，復查無其他積極證
    據足資證明被告等有上述犯行。應認不能證明被告3人犯罪
    。
七、原審審理結果，認不能證明被告甲○○犯藉勢勒索財物罪、
    被告3人犯行使偽造私文書罪，而均諭知被告3人無罪判決，
    經核其認事用法及證據之取捨，均無違誤。檢察官以被告
    甲○○確實未對證人李金鏢所開設之店開立「罰單」，僅開
    立「勸導單」，故證人李金鏢證述：甲○○沒有開過這2家
    店罰單之證詞，與事實無違。貪污治罪條例第4條第1項第
    2款之藉勢勒索財物罪之成立，不以其所勒索所得之財物供
    己用為必要，是被告甲○○所勒索之財物雖充作清水義消分
    隊之顧問費，仍成立上開罪名。李金標需獲消防局同意後
    才具備顧問身分，此為被告3人所明知，自難以證人顏振嘉
    表同意時，未特別指明係待對方正式成為顧問一事，即認其
    等無偽造文書主觀犯意。李金鏢既經營網咖、撞球場，顯
    有可能會因素行遭消防局拒絕任為義消顧問，是被告3人明
    知李金鏢所經營之行業特殊，亦明知應會影響李金鏢是否可
    成為顧營一事，於消防局尚未審查李金鏢是否適宜擔任顧問
    前，即以消防局長顏振嘉名義，製發匾額，顯有偽造文書主
    觀犯意云云，指摘原判決不當。查證人李金鏢於北機組詢問
    時雖證稱：甲○○91年12月間因為當車，需要贖車，所以向
    伊借6萬元，伊當時手頭緊，晚一點給他而已，他就叫他學
    弟開勸導單，表示伊的「99撞球場、99網咖」因缺乏救生門
    、照明設備不良、消防器材不足、隔間非使用防火建材、未
    裝設灑水系統等為由，限期1個月改善，後來伊趕快把錢借
    給他，並把黃單交給他處理，但伊對黃單內容迄今都沒有改
    善，消防隊也沒有來複查云云（見北機組卷第14頁反面），
    然觀諸上開李金鏢所經營店面消防查察情形，91年12月間上
    揭店面並無遭開立勸導單，係至92年3月12日才由清水消防
    分隊隊員蘇愷偉、韓文堯就「玖玖育樂用品社」未依規定製
    作消防防護計劃書，而開立勸導單，並於92年5月2日複查合
    格，證人李金鏢就上揭勸導單開立之時間、開立之事項、事
    後有經複查等事項之證詞，均與事實不符，已難認屬實。且
    觀諸本件案發後，清水消防分隊分別於93年11月8日、同年
    12月9日、94年1月24日、同年3月2日就上揭店面開立勸導單
    （該店於94年3月2日查察時，負責人已更異為「王星浩」，
    店名亦改為「元宿撞球場」），並於94年6月9日已非李金鏢
    經營時始遭開立舉發違反消防法案件通知單（即「罰單」，
    見原審卷第85頁），顯見李金鏢所經營之上揭店面不論是被
    告甲○○或其他消防員查察時，均無因違反消防規定而遭開
    立「罰單」之事，況自91年10月23日起至案發時長達1年8月
    之久，被告甲○○均無再至上揭店面為消防查察，於此情形
    下，被告甲○○如何藉勢勒索李金鏢？應認證人李金鏢之證
    詞不足採信。至於消防局調查顧問之素行資料，是清查顧問
    有否經營跟消防業務有關之行業（如瓦斯行、爆竹、煙火行
    ），並向警察局查詢顧問有有無受有期徒刑以上刑或感訓處
    分之裁判確定為查核條件，此業據證人顏振嘉於原審證述明
    確（見原審卷第120、121頁），並有台北縣消防局函、義勇
    消防組織編組訓練演習服勤辦法等在卷可憑（見北機組卷第
    24頁反面至28頁反面、第103頁）。李金鏢雖經營網咖、撞
    球場之行業，惟尚難遽此即謂其個人素行有問題。且依台北
    縣政府警察局94年5月10日北縣警刑字第0940061748號函所
    載（見北機組卷第28頁反面），亦不乏消防局函請查詢之顧
    問有刑案判刑之紀錄，故無從僅憑李金鏢所經營之行業，即
    認被告3人明知此會影響李金鏢是否可成為顧問，而推論被
    告3 人製發匾額有偽造文書之主觀犯意。另被告甲○○無藉
    勢勒索、被告3人無偽造文書之主觀犯意，均已詳如前述，
    上訴意旨猶執前詞，其上訴為無理由，應予駁回。
據上論斷，應依刑事訴訟法第368條，判決如主文。
本件經檢察官謝英民到庭執行職務。
中　　華　　民　　國　　96　　年　　7　　月　　31   　日
                  刑事第二庭審判長法　官  呂丹玉
                                  法  官  王詠寰
                                  法  官  林恆吉
以上正本證明與原本無異。
如不服本判決，應於收受送達後十日內向本院提出上訴書狀，其
未敘述上訴之理由者並得於提起上訴後十日內向本院補提理由書
（均須按他造當事人之人數附繕本）。
                                  書記官  劉文美
中　　華　　民　　國　　96　　年　　7 　　月　　31　　日
